【裁判字號】    92,台上,2476
【裁判日期】    921120
【裁判案由】    第三人異議之訴
【裁判全文】
最高法院民事判決                              九十二年度台上字第二四七六號
    上  訴  人  萬通商業銀行股份有限公司
    法定代理人  高清愿
    訴訟代理人  丁俊文律師
    被 上訴 人  賓揚股份有限公司
    法定代理人  陳宗仁
右當事人間第三人異議之訴事件，上訴人對於中華民國九十一年二月五日台灣高等法
院台南分院更審判決︵八十九年度再更(一)字第一號︶，提起上訴，本院判決如左：
    主  文
原判決廢棄，發回台灣高等法院台南分院。
    理  由
本件上訴人主張：台灣台南地方法院八十五年度重訴字第三五八號、原審法院八十六
年度重上字第二二號及最高法院八十七年度台上字第三○七號確定判決認伊查封之八
輛汽車係被上訴人所有，惟依被上訴人與中華賓士汽車股份有限公司︵下稱賓士公司
︶所立銷售及回售合約書之記載，賓士公司係直接將上述八輛汽車交付賓王公司，而
非交付被上訴人，被上訴人未經交付方式取得該等汽車之所有權，且未完成信託讓與
擔保之設定行為，縱曾有設定信託讓與擔保，亦因被上訴人與賓王公司間債權債務業
已完成結算而消滅，原確定判決為上開認定，有違民法第三百四十五條及第七百六十
一條規定及最高法院二十年上字第二二○二號、七十年台上字第一○四號判例，有適
用法規顯有錯誤之情形。又伊發現台灣雲林地方法院︵下稱雲林地院︶八十五年度重
訴字第七二號民事判決及八十五年十一月二十九日、八十六年一月十四日、八月十五
日、九月十二日筆錄、台灣士林地方法院︵下稱士林地院︶八十六年度重訴字第三二
五號民事判決及八十六年十一月二十八日、十二月二十四日筆錄、原審法院八十六年
度重上字第七三號民事判決、彰化商業銀行松山分行八十七年四月一日函、賓王公司
退票紀錄、展示合約、土地登記簿謄本、被上訴人與賓王公司所簽訂之買賣契約書、
賓士公司八十五年八月五日開立之統一發票、被上訴人八十五年八月二十一日、三十
一日、十月十二日、十月十四日開立之統一發票、作廢之統一發票、付款申請書、營
業企劃書、賓士公司經銷商契約書、展示費用明細表、被上訴人與賓王公司所立訂金
附約、賓王公司借款延期償還申請書、台灣台北地方法院八十八年度訴字第一九九號
刑事判決等證物，如綜合觀察，足以證明系爭八輛汽車非被上訴人所有，倘經斟酌，
伊應可受較有利益之裁判等情，依民事訴訟法第四百九十六條第一項第一款及第十三
款規定，提起再審之訴，求為將原確定判決廢棄，改判駁回被上訴人在前訴訟程序第
一審之訴之判決︵上訴人主張本院上開確定判決有民事訴訟法第四百九十六條第一項
第一款規定再審事由部分，業經原法院裁定移送本院審理︶。
原審以：民事訴訟法第四百九十六條第一項第十三款所謂發現未經斟酌之證物，係指
前訴訟程序事實審言詞辯論終結前存在之證物。上訴人所提出之雲林地法院八十五年
度重訴字第七二號民事判決及八十六年八月十五日、九月十二日筆錄、士林地院八十
六年度重訴字第三二五號民事判決及八十六年十一月二十八日、十二月二十四日筆錄
、本院八十六年度重上字第七三號民事判決、彰化商業銀行松山分行八十七年四月一
日函、賓王公司退票記錄，作成日期均係在前訴訟程序事實審言詞辯論終結︵八十六
年六月十七日︶後，無所謂發現可言。至所提出之展示合約，被上訴人於前訴訟程序
業已提出，且經斟酌，自不得認係發現新證物。又上訴人提出賓王公司於八十五年十
月四日將所有六筆土地移轉登記與被上訴人之土地登記簿謄本六件、買賣契約書，雲
林地院八十五年十一月二十九日、八十六年一月十四日筆錄，上訴人至遲於八十六年
一月二十四日即已知悉，此觀上訴人於雲林地院八十五年度重訴字第七二號兩造間第
三人異議之訴民事事件審理中，於八十六年一月二十四日提出之辯論意旨書狀即載明
提出上開土地登記簿謄本六件可證，且上訴人於上開事件之訴訟代理人，與本件原確
定判決之訴訟代理人均同為孫長豐，則該事件進行中之各該筆錄，上訴人於前訴訟程
序事實審言詞辯論終結前應已知悉，亦不得謂為發現新證物。再者，上訴人提出賓士
公司八十五年八月五日開立之統一發票、被上訴人八十五年八月二十一日、三十一日
、十月十二日、十月十四日開立之統一發票、作廢之統一發票、付款申請書、營業企
劃書、賓士公司經銷商契約書、展示費用明細表等證物，固均於前訴訟程序事實審言
詞辯論終結前即已存在，但各該統一發票，無非係被上訴人與賓王公司交易往來之憑
證，不能認定系爭八輛汽車係屬賓王公司所有，縱如上訴人所述，該等發票有前後重
複開立，或於系爭八輛汽車被查封後始故意作廢，作成無買賣之假象，惟買賣隨時可
能因解約而消滅，原開立之發票亦必作廢，故不能以此作為系爭八輛汽車係賓王公司
所有之論據。而營業企劃書、賓士公司經銷商契約書、展示費用明細表，僅能證明賓
王公司可直接向賓士購買汽車，及被上訴人與賓王公司間有資金借貸、利息支付之事
實，並不能認定系爭八輛汽車係賓王公司所有。況依上訴人所提銷售及回售合約書第
一條記載，賓王公司可代被上訴人向賓士公司訂車，上訴人雖主張係以賓王公司名義
訂車，但依被上訴人所提賓士開立之發票記載買受人係被上訴人及其執有汽車原廠文
件，及契約第一條第二項、第三項有關於被上訴人對賓王公司之訂單有異議權之約定
，可見賓王公司係以被上訴人名義訂車。是上開證物如經斟酌，亦不能使上訴人可受
較有利益之裁判。因認上訴人提起再審之訴，為無理由，乃以判決予以駁回。
查本件上訴人係依民事訴訟法第四百九十六條第一項第一款及第十三款規定，提起再
審之訴，乃原審竟僅就上訴人是否得依民事訴訟法第四百九十六條第一項第十三款規
定提起再審之訴，予以論斷，而就上訴人得否依民事訴訟法第四百九十六條第一項第
一款規定提起再審之訴，則恝置不論，顯有疏略。次查上訴人主張發現訂金附約、賓
王公司借款延期償還申請書、付款申請書、台灣台北地方法院八十八年度訴字第一九
九號刑事判決等證物，倘經斟酌，伊應可受較有利益之裁判等語︵見原審再字卷五八
、六二、二二五、三三二頁︶，攸關原確定判決是否有上訴人主張之民事訴訟法第四
百九十六條第一項第十三款規定之再審事由，原審未於判決理由項下說明其取捨意見
，亦有判決不備理由之違法。上訴論旨，指摘原判決不當，求予廢棄，非無理由。
據上論結，本件上訴為有理由。依民事訴訟法第四百七十七條第一項、第四百七十八
條第二項，判決如主文。
中      華      民      國    九十二    年     十一     月     二十     日
                              最高法院民事第三庭
                                  審判長法官  林  奇  福
                                        法官  陳  國  禎
                                        法官  李  彥  文
                                        法官  陳  重  瑜
                                        法官  黃  秀  得
      右正本證明與原本無異
                                              書  記  官
中      華      民      國    九十二    年     十二     月      二      日


司法院資訊處製作；財團法人民間司法改革基金會備份。
